臺灣基隆地方法院民事判決
110年度訴字第450號
原      告  陳文安  


被      告  陳星全  


上列當事人間請求清償債務事件，本院於民國110年12月23日言
詞辯論終結，判決如下：
    主      文
被告應給付原告新臺幣壹佰壹拾陸萬柒仟陸佰伍拾壹元，及自民
國一百一十年十一月十八日至清償日止，按週年利率百分之五計
算之利息。
原告其餘之訴駁回。
訴訟費用新臺幣壹萬柒仟捌佰參拾元，由被告負擔新臺幣壹萬貳
仟貳佰肆拾柒元，餘由原告負擔。
    事實及理由
一、被告經合法通知，未於言詞辯論期日到場，核無民事訴訟法
    第386條所列各款情形，爰依同法第385條第1項前段規定，
    准原告之聲請，由其一造辯論而為判決。
二、原告主張：被告前經營星惠小客車租賃股份有限公司（下稱
    星惠公司），分別以星惠公司之名義向匯豐汽車股份有限公
    司（下稱匯豐公司）貸款購買車牌號碼00-0000、YY-8769及
    YY-8770汽車（下稱甲借款），及以被告之名義向匯豐公司
    ）貸款購買車牌號碼00-0000號汽車（下稱乙借款），並由
    原告擔任甲、乙借款之連帶保證人。被告及星惠公司屆期未
    依約清償，匯豐公司取得執行名義後，聲請以臺灣桃園地方
    法院106年度司執字第101019號強制執行事件（下稱系爭執
    事件）對原告強制執行扣薪共新臺幣（下同）20萬元，原告
    遂於民國108年8月26日與匯豐公司簽訂還款協議書（下稱系
    爭協議書），約定原告應於108年8月30日前向匯豐公司清償
    150萬元，匯豐公司即撤銷系爭執行事件之強制執行程序，
    原告於108年8月29日清償75萬元、75萬元，合計150萬元，
    匯豐公司則將全部債權憑證轉讓予原告，為此依民法第749
    條、第281條規定，請求被告償還等語。並聲明：被告應給
    付原告170萬元，及自起訴狀繕本送達翌日起至清償日止，
    按週年利率5%計算之利息。
三、被告經合法通知未到庭，亦未提出書狀為任何聲明或陳述。
四、查星惠公司邀兩造及訴外人羅玫桂為連帶保證人向匯豐公司
    借款32萬元、43萬元、43萬元即甲借款，被告邀原告及訴外
    人范惠雯、羅玫桂為連帶保證人向匯豐公司借款90萬元即乙
    借款，嗣因被告及星惠公司屆期未清償，匯豐公司以系爭執
    行事件自107年2月起至108年9月止對原告強制執行扣薪共20
    萬元，原告並與匯豐公司簽訂系爭協議書，於108年8月29日
    代償75萬元、75萬元，合計150萬元等事實，有原告所提系
    爭協議書、匯款申請書、清償證明書、本票、臺灣桃園地方
    法院108年9月11日桃院祥五106年度司執字第101019號函（
    本院卷第13頁至第30頁）、存摺明細、原告107年1月、107
    年2月、107年6月至108年1月、108年3月至108年5月、108年
    8月、108年9月薪資明細表等件影本為證，並有匯豐公司110
    年12月9日民事陳報狀（下稱系爭陳報狀）在卷可憑，而被
    告經合法通知無正當理由，未於言詞辯論期日到庭，復未提
    出書狀作何聲明或陳述以供審酌，堪認屬實。
五、原告主張其代星惠公司、被告清償甲、乙借款，依民法第74
    9條、第281條規定，請求被告給付170萬元等情，本院判斷
    下：
　㈠按數人保證同一債務者，除契約另有約定外，應連帶負保證
    責任，民法第748條定有明文。是以，該數保證人就其所保
    證之債務應負連帶清償責任，而構成民法第272條所稱之連
    帶債務，應平均分擔義務；如共同保證人中之一人，就超過
    自己分擔部分而為清償或其他消滅債務之行為者，自得向他
    共同保證人請求按其應分擔部分償還，並自免責時起之利息
    ，此觀民法第280條、第281條第1項之規定自明。又依民法
    第281條第2項規定，免責行為人不僅得以自己名義行使求償
    權，且於求償權範圍內承受債權人之權利，而得當然代位債
    權人行使其對他債務人之權利。免責行為人行使其固有之求
    償權及代位行使債權人之權利，均係為同一之目的，屬請求
    權之競合，免責行為人得擇一而為行使（最高法院84年度台
    上字第669號、105年度台上字第1034號判決意旨參照）。至
    於為主債務人清償債務之共同保證人，對主債務人行使債權
    人之債權（代位權之行使），因原債權之擔保隨同移轉，固
    得於求償範圍內對他共同保證人行使債權人之債權，惟為主
    債務人清償債務之共同保證人，其本身亦為保證之連帶債務
    人，對他共同保證人仍有內部分擔之部分，他共同保證人亦
    得向其求償，故共同保證人相互間之關係，自應僅在其求償
    範圍內承受債權人之權利（最高法院87年度台上字第522號
    判決意旨參照）。又保證人向債權人為清償，於其清償之限
    度內，承受債權人對於主債務人之債權。但不得有害於債權
    人之利益，民法第749條定有明文，故保證人向債權人為清
    償或其他消滅債務之行為後，不論保證人就債務為全部清償
    或一部清償，於其清償之限度內，債權人對於主債務人之債
    權及其擔保物權，當然移轉於保證人，此之移轉屬於法定移
    轉，無須當事人之合意。查被告與原告、訴外人羅玫桂共同
    保證星惠公司之甲借款債務，而與原告對匯豐公司負連帶清
    償責任，因兩造與羅玫桂間就上開債務之內部分擔額並未約
    定，故應平均分擔，每人各分擔3分之1，星惠公司屆期未清
    償，由原告代償部分借款，原告除得依民法第281條第1項規
    定以自己名義行使求償權外，且於求償權範圍內承受匯豐公
    司對於星惠公司之甲借款債權，亦得依民法第281條第2項或
    第749條規定於求償範圍內請求被告負連帶保證責任。又乙
    借款既為被告所申貸，自屬其所負之債務，原告為乙借款之
    連帶保證人，即屬保證人代主債務人清償債務，依上開規定
    ，自得承受債權人匯豐公司之地位，請求被告如數償還。
　㈡匯豐公司聲請系爭執行事件時，甲借款積欠之本息為57萬1,1
    15元、35萬6,173元、42萬1,377元，合計134萬8,665元，乙
    借款積欠之本息為152萬2,547元，有系爭陳報狀足憑，原告
    向匯豐公司清償之170萬元不足清償甲、乙借款全部債務，
    且未指定應抵充何筆債務，而甲、乙借款均係以購買之汽車
    設定動產擔保交易，借款利率均為週年利率18.1%，應依民
    法第322條第3項規定，以170萬元按甲、乙借款債務金額比
    例計算抵充之。依此計算，甲借款抵充79萬8,524元【計算
    式：1,700,000×1,348,665/（1,348,665＋1,522,547）＝798,
    524，小數點以下四捨五入，以下同】乙借款抵充90萬1,476
    元（計算式：1,700,000－798,524＝901,476）。被告為甲借
    款之連帶債務人及乙借款之主債務人，原告清償甲、乙借款
    170萬元後，自得請求償還甲借款被告應分擔之部分26萬6,1
    75元（計算式：798,564×1/3＝266,175），及代償乙借款之
    部分90萬1,476元，合計116萬7,651元。
  ㈢原告雖以被告應負擔甲借款本息134萬8,665元之3分之1即44
    萬9,555元（計算式：1,348,665×1/3＝449,555）及乙借款本
    息152萬2,547元，主張得對被告請求170萬元云云。惟依民
    法第749條規定，原告僅於其清償之限度即170萬元範圍，基
    於法定債權移轉性質而承受前述債權，且依系爭協議書第1
    項約定，原告於108年8月30日前清償150萬元後，匯豐公司
    即拋棄其餘債權請求權，自無從移轉予原告，原告以甲、乙
    借款原債務金額主張被告應分擔其所代償之170萬元，應非
    可取。
六、綜上所述，原告依民法第749條、第281條規定，請求被告給
    付116萬7,651元及自起訴狀繕本送達翌日即110年11月18日
    起至清償日止，按週年利率5%計算之利息，為有理由，應予
    准許；逾此範圍之請求，為無理由，應予駁回。
七、本件第一審裁判費為1萬7,830元，此外別無其他費用支出，
    依兩造勝敗比例，被告應負擔1萬2,247元（計算式：17,830
    ×1,167,651÷1,700,000＝12,247），爰確定本件訴訟費用額
    如主文第3項所示。
八、結論：本件原告之訴為一部有理由，一部無理由，依民事訴
    訟法第385條第1項前段、第79條、第87條第1項，判決如主
    文。
中　　華　　民　　國    111 　年　　 1　　月　　13　　日
                  民事庭法　官　陳湘琳　
以上正本係照原本作成。
對於本件判決如有不服，應於收受送達後20日內向本院提出上訴
書狀，敘述上訴之理由，上訴於臺灣高等法院，並按他造當事人
之人數附具繕本。如委任律師提起上訴者，應一併繳納上訴審裁
判費。　　　　　　　　　　　　　
中　　華　　民　　國　　111 　年　　 1　　月　　13　　日
                        書記官　林亭如